---
title: "INFLATION und LÖHNE, QUO VADIS?"
author: "Simon Wey"
institution: "Schweizerischer Arbeitgeberverband"
date: "`r format(Sys.time(), '%d %B %Y')`"
output: 
  pdf_document:
    includes:
      in_header: header.tex
    keep_tex: true
bibliography: reference.bib
csl: elsevier-harvard.csl
abstract:
tags:
- nothing
- nothingness
---


```{r setup, include=FALSE}
library(knitr)
opts_chunk$set(echo = FALSE, message=FALSE)
library(tstools)
library(lubridate)
library("eurostat")
library(dplyr) 
library(ggplot2)
library(xtable)
library(tidyr)
library(zoo)
options(xtable.comment=FALSE)
library(stringr)
library(tidyverse)
library(ggrepel)
library(classInt)
library(cowplot)
library(OECD)
library(tidyverse)
library(cowplot)
library(lubridate)
library(kableExtra)


```


```{r plot0, echo=FALSE,  include=FALSE, message=FALSE,warning=FALSE}

rm(list=ls())



dataset <- "PRICES_CPI"

#dstruc <- get_data_structure(dataset)
#df <- data.frame(dstruc$MEASURE$id,dstruc$MEASURE$label)

filter_list <- list(c("CHE","DEU","EU27_2020","USA","ITA","FRA","AUT"),'CPALTT01','GY',c("A","M"))#, 'CP00', 'GP')#, 'M', 'AVGRW')#, 'P1M') #c("AUT","ITA","CHE","DEU","FRA")
filter_list2 <- list(c("CHE","DEU","EU27_2020","USA"),'CPALTT01','GY','M')#, 'CP00', 'GP')#, 'M', 'AVGRW')#, 'P1M') #c("AUT","ITA","CHE","DEU","FRA")

de <- get_dataset(dataset,filter=filter_list)


de$LOCATION[de$LOCATION=="CHE"] <- "Schweiz"
de$LOCATION[de$LOCATION=="DEU"] <- "Deutschland"
de$LOCATION[de$LOCATION=="USA"] <- "USA"
de$LOCATION[de$LOCATION=="EU27_2020"] <- "EU-27"
de$LOCATION[de$LOCATION=="ITA"] <- "Italien"
de$LOCATION[de$LOCATION=="AUT"] <- "Österreich"
de$LOCATION[de$LOCATION=="FRA"] <- "Frankreich"

de$ObsValue <- as.numeric(de$ObsValue)

sel_M <- de %>%
  filter(Time >= 2015,
         FREQUENCY == "M"
  ) |>
  select(Time, LOCATION, ObsValue)

sel_A <- de %>%
  filter(Time >= 1960,
         FREQUENCY == "A"
  ) |>
  select(Time, LOCATION, ObsValue)



sel_M$Time <- as.Date(paste(sel_M$Time,1,sep="-"),"%Y-%m-%d")
#sel_M$Time <- format(sel_M$Time,"%y-%m-%d")
#sel_M$Time <- format(sel_M$Time,"%d/%m/%y")

sel_A$Time <- as.Date(paste(sel_A$Time,1,sep="-"),"%Y")

sel_M$LOCATION <- factor(sel_M$LOCATION, levels=c("Schweiz","Deutschland","EU-27","USA","Italien","Österreich","Frankreich"))
sel_A$LOCATION <- factor(sel_A$LOCATION, levels=c("Schweiz","Deutschland","EU-27","USA"))

break.vec <- c(seq(from = min(sel_M$Time), to = max(sel_M$Time),
                   by = "12 month"),max(sel_M$Time))


p1 <- ggplot(sel_M, aes(x=Time, y=ObsValue, color = LOCATION, label=LOCATION)) +
  geom_line(data = sel_M, aes(x = Time, y = ObsValue),size=.6)+
scale_color_manual(values = c("#eb4255","#8E44AD","#ffa500","#659065","#0171BB","#CCA01D","#A67B5B")) +  #  geom_text(data=dat %>% group_by(geo)%>% filter(time==max(time)),size=2.6) + 
  # theme(legend.position="left")+
  #  scale_color_manual(values = c("#8E44AD", "#F1C40F","#34495E","#138D75","#E74C3C","#F8C471"))+
  labs(caption="Quelle: OECD",
       #title = "Erwerbslosenrate",
    #subtitle = "Quelle: Eurostat",
    y = "",
    x = "") +
  theme_minimal()+
  theme(legend.position="top",legend.title=element_blank()) + 
  coord_fixed(ratio=140) +  
  #ggtitle("Inflationsraten - excluding energy")+
  theme(text = element_text(size = 15))+
  scale_y_continuous(labels = function(x) paste0(x*1, "%")) +
  #scale_x_date(date_breaks = "12 month", date_labels ="%m-%Y")+
  scale_x_date(date_labels = "%b %y",breaks=break.vec) +
  theme(axis.text.x = element_text( 
    angle = 45, 
    #color="blue", 
    vjust=0.6)#,
    #size=15)#, 
  #  face=1)
  )
pdf('~/Repos/Inflation/graphics/infl_country_M.pdf')
print(p1)
dev.off()

break.vec <- c(seq(from = min(sel_A$Time), to = max(sel_A$Time),
                   by = "8 year"),max(sel_A$Time))


p2 <- ggplot(sel_A, aes(x=Time, y=ObsValue, color = LOCATION, label=LOCATION)) +
  geom_line(data = sel_A, aes(x = Time, y = ObsValue),size=.6)+
  scale_color_manual(values = c("#eb4255","#8E44AD","#ffa500","#659065")) +
  #  geom_text(data=dat %>% group_by(geo)%>% filter(time==max(time)),size=2.6) + 
  # theme(legend.position="left")+
  #  scale_color_manual(values = c("#8E44AD", "#F1C40F","#34495E","#138D75","#E74C3C","#F8C471"))+
  labs(#title = "Erwerbslosenrate",
    #subtitle = "Quelle: Eurostat",
    y = "",
    x = "") +
  theme_minimal()+
  theme(legend.position="top",legend.title=element_blank()) + 
  coord_fixed(ratio=590) +  
  #ggtitle("Inflationsraten - excluding energy")+
  theme(text = element_text(size = 15))+
  scale_y_continuous(labels = function(x) paste0(x*1, "%")) +
  #scale_x_date(date_breaks = "36 month", date_labels =  "%Y")+#"%m-%Y")+
  scale_x_date(date_labels = "%Y",breaks=break.vec) +
  theme(axis.text.x = element_text( 
    angle = 45, 
    #color="blue", 
    vjust=0.6)#,
    #size=15)#, 
  #  face=1)
  )
pdf('~/Repos/Inflation/graphics/infl_country_A.pdf')
print(p2)
dev.off()
a <- plot_grid(p2, p1, labels = "AUTO")
pdf('~/Repos/Inflation/graphics/A.pdf')
print(a)
dev.off()
```

```{r plot9, echo=FALSE,  include=FALSE, message=FALSE,warning=FALSE}

ct <- c("AT","BE","BG","CH","CY","CZ","DE","DK","EE","EL","ES","FI","FR","HR","HU","IE","IS","IT","LI","LU","LT","LV","MT","NL","NO","PL","PT","RO","SE","SI","SK","UK")
ct2 <- c("AU","BE","BG","CH","CY","CZ","DE","DK","EE","EL","ES","FI","FR","HR","HU","IE","IT","LI","LT","LV","NL","NO","PL","PT","RO","SE","SI","SK","UK")

dat <- get_eurostat(id="prc_hicp_manr")

dat_2020 <- filter(dat,unit=="RCH_A", coicop=="CP00", geo %in% ct,time=="2022-08-01") #dat$time[1]) #geo==ct)) & indic_is==ty))#time="2019-01-01")# & indic_is=ty)


mapdata <- get_eurostat_geospatial(nuts_level=0) %>%
  right_join(dat_2020) %>% 
  mutate(cat = cut_to_classes(values, n=10, decimals=0))

classIntervals(mapdata$values, n = 5, style = "quantile") #can use "jenks" but is very slow
#breaks <- c(0,10,20,30,40,50,60,70) #approximate quantiles
#labels = c('[0 - 10%]', '[10% - 20%]', '[20% - 30%]', '[30% - 40%]', '[40% - 50%]','[50% - 60%]', '[60% - 70%]')#, '[70% - 80%]')
breaks <- c(0,3,6,9,12,15,18,21,24,27) #approximate quantiles
labels = c('[0 - 3%]', '[3% - 6%]', '[6% - 9%]', '[9% - 12%]','[12% - 15%]', '[15% - 18%]','[18% - 21%]', '[21% - 24%]','[24% - 27%]')#, '[70% - 80%]')

mapdata$int <- cut(mapdata$values, breaks=breaks, labels=labels)

#head(select(mapdata,geo,values,cat),3)

p <- ggplot(mapdata,aes(fill=int)) +
  scale_fill_brewer(palette="OrRd",na.value="black") + #BluesB "OrRd"
  geom_sf(color = alpha("white",1/3), alpha = .9) +
  #legend("bottomleft", legdtxt, horiz = F, fill = plotclr, box.lty=0) +
#  geom_point(data = mapdata, aes(size="NA"), shape =NA, colour = "red")+
#  guides(size=guide_legend("NA", override.aes=list(shape=15, size = 10)))+
  xlim(c(-20,35)) + ylim(c(35,70)) +
  theme_minimal()+
#  geom_text_repel( data =as.character(mapdata$values),
#    fontface ="plain", color = "black", size = 3
#  )+
  labs(caption="Quelle: Eurostat",
       title = "",
       subtitle="",
       fill = "%") 
pdf('~/Repos/Inflation/graphics/MAP_Inflation_EU_202204.pdf')
print(p)
dev.off()
```

```{r plot91, echo=FALSE,  include=FALSE, message=FALSE,warning=FALSE}



sel_M$Time <- as.Date(paste(sel_M$Time,1,sep="-"),"%Y-%m-%d")



data_ends <- sel_M %>% 
  group_by(LOCATION) %>%
  slice(which.max(Time)) %>% 
  mutate(text=paste(paste(paste0(month(Time,label=TRUE),":"), round(ObsValue,1))," "))


#sel_M$Time <- as.Date(sel_M$Time)
#typeof(sel_M$Time)
break.vec <- c(seq(from = min(sel_M$Time), to = max(sel_M$Time),
                   by = "32 month"),max(sel_M$Time))


#data_ends <- sel_M %>% 
#  filter(Time == sel_M$Time[length(sel_M$Time)])

#sapply(sel_M$Time, nrow)
#data_ends$ObsValue <- round(data_ends$ObsValue,1)

p1 <- ggplot(data = sel_M) + 
    geom_line(mapping = aes(x = Time, y = ObsValue, color=LOCATION),size=.6) + 
scale_color_manual(values = c("#eb4255","#8E44AD","#ffa500","#659065","#0171BB","#CCA01D","#A67B5B")) + #,"#34495E","#138D75","#E74C3C","#F8C471"))+ group_by(geo)%>% filter(time==max(time)),size=2.6) + 
    # theme(legend.position="left")+
    #  scale_color_manual(values = c("#8E44AD", "#F1C40F","#34495E","#138D75","#E74C3C","#FD6B6B"))+
    labs(caption="Quelle: OECD",
         #title = "Erwerbslosenrate",
      #subtitle = "Quelle: Eurostat",
      y = "",
      x = "") +
    theme_minimal()+
    theme(legend.position="",legend.title=element_blank()) + 
    coord_fixed(ratio=270) +  
    #ggtitle("Inflationsraten - excluding energy")+
    theme(text = element_text(size = 15))+
    scale_y_continuous(labels = function(x) paste0(x*1, "%")) +
      scale_x_date(date_labels = "%b %y",breaks=break.vec) +
  theme(axis.text.x = element_text( 
    angle = 45, 
    #color="blue", 
    vjust=0.6)#,
    #size=15)#, 
  #  face=1)
  )+ 
    #facet_wrap(~ LOCATION, nrow = 2) 
    facet_wrap(factor(LOCATION,levels=c("Schweiz","Deutschland","Frankreich","Italien","Österreich",
                                        "EU-27","USA")) ~ .)+#,nrow=3) +
    geom_text_repel(
    aes(x=Time,y = ObsValue,label=text), data = data_ends,
    fontface ="plain", color = "black", size = 3
  ) 
pdf('~/Repos/Inflation/graphics/infl_country_M_wrap.pdf',width=9)
print(p1)
dev.off()

```

# In Kürze ...

* Hallo 

** Hallo 2

\thispagestyle{empty}

## Kurzfristige Entwicklungen

**Land** | **aktuellster Wert**| **$\Delta$ Vormonat**|**steigend/sinkend**
-------------|:-------------:|:-------------:|:-------------:
**Schweiz** | `r paste(paste0(month(sel_M$Time[sel_M$LOCATION=="Schweiz"][length(sel_M$Time[sel_M$LOCATION=="Schweiz"])],label=TRUE),":"), round(sel_M$ObsValue[sel_M$LOCATION=="Schweiz"][length(sel_M$ObsValue[sel_M$LOCATION=="Schweiz"])],1))` | `r if (round(sel_M$ObsValue[sel_M$LOCATION=="Schweiz"][length(sel_M$ObsValue[sel_M$LOCATION=="Schweiz"])]-sel_M$ObsValue[sel_M$LOCATION=="Schweiz"][length(sel_M$ObsValue[sel_M$LOCATION=="Schweiz"])-1],1)>=0){paste0("+", round(sel_M$ObsValue[sel_M$LOCATION=="Schweiz"][length(sel_M$ObsValue[sel_M$LOCATION=="Schweiz"])]-sel_M$ObsValue[sel_M$LOCATION=="Schweiz"][length(sel_M$ObsValue[sel_M$LOCATION=="Schweiz"])-1],1))} else {round(sel_M$ObsValue[sel_M$LOCATION=="Schweiz"][length(sel_M$ObsValue[sel_M$LOCATION=="Schweiz"])]-sel_M$ObsValue[sel_M$LOCATION=="Schweiz"][length(sel_M$ObsValue[sel_M$LOCATION=="Schweiz"])-1],1)}` |`r if (round(sel_M$ObsValue[sel_M$LOCATION=="Schweiz"][length(sel_M$ObsValue[sel_M$LOCATION=="Schweiz"])]-sel_M$ObsValue[sel_M$LOCATION=="Schweiz"][length(sel_M$ObsValue[sel_M$LOCATION=="Schweiz"])-1],1)>=0) {"$\\uparrow}$"} else {"$\\downarrow$"}`
**Deutschland** | `r paste(paste0(month(sel_M$Time[sel_M$LOCATION=="Deutschland"][length(sel_M$Time[sel_M$LOCATION=="Deutschland"])],label=TRUE),":"), round(sel_M$ObsValue[sel_M$LOCATION=="Deutschland"][length(sel_M$ObsValue[sel_M$LOCATION=="Deutschland"])],1))` | `r if (round(sel_M$ObsValue[sel_M$LOCATION=="Deutschland"][length(sel_M$ObsValue[sel_M$LOCATION=="Deutschland"])]-sel_M$ObsValue[sel_M$LOCATION=="Deutschland"][length(sel_M$ObsValue[sel_M$LOCATION=="Deutschland"])-1],1)>=0){paste0("+", round(sel_M$ObsValue[sel_M$LOCATION=="Deutschland"][length(sel_M$ObsValue[sel_M$LOCATION=="Deutschland"])]-sel_M$ObsValue[sel_M$LOCATION=="Deutschland"][length(sel_M$ObsValue[sel_M$LOCATION=="Deutschland"])-1],1))} else {round(sel_M$ObsValue[sel_M$LOCATION=="Deutschland"][length(sel_M$ObsValue[sel_M$LOCATION=="Deutschland"])]-sel_M$ObsValue[sel_M$LOCATION=="Deutschland"][length(sel_M$ObsValue[sel_M$LOCATION=="Deutschland"])-1],1)}` | `r if (round(sel_M$ObsValue[sel_M$LOCATION=="Deutschland"][length(sel_M$ObsValue[sel_M$LOCATION=="Deutschland"])]-sel_M$ObsValue[sel_M$LOCATION=="Deutschland"][length(sel_M$ObsValue[sel_M$LOCATION=="Deutschland"])-1],1)>=0) {"$\\uparrow$"} else {"$\\downarrow$"}`
**Italien** | `r paste(paste0(month(sel_M$Time[sel_M$LOCATION=="Italien"][length(sel_M$Time[sel_M$LOCATION=="Italien"])],label=TRUE),":"), round(sel_M$ObsValue[sel_M$LOCATION=="Italien"][length(sel_M$ObsValue[sel_M$LOCATION=="Italien"])],1))` | `r if (round(sel_M$ObsValue[sel_M$LOCATION=="Italien"][length(sel_M$ObsValue[sel_M$LOCATION=="Italien"])]-sel_M$ObsValue[sel_M$LOCATION=="Italien"][length(sel_M$ObsValue[sel_M$LOCATION=="Italien"])-1],1)>=0){paste0("+", round(sel_M$ObsValue[sel_M$LOCATION=="Italien"][length(sel_M$ObsValue[sel_M$LOCATION=="Italien"])]-sel_M$ObsValue[sel_M$LOCATION=="Italien"][length(sel_M$ObsValue[sel_M$LOCATION=="Italien"])-1],1))} else {round(sel_M$ObsValue[sel_M$LOCATION=="Italien"][length(sel_M$ObsValue[sel_M$LOCATION=="Italien"])]-sel_M$ObsValue[sel_M$LOCATION=="Italien"][length(sel_M$ObsValue[sel_M$LOCATION=="Italien"])-1],1)}` | `r if (round(sel_M$ObsValue[sel_M$LOCATION=="Italien"][length(sel_M$ObsValue[sel_M$LOCATION=="Italien"])]-sel_M$ObsValue[sel_M$LOCATION=="Italien"][length(sel_M$ObsValue[sel_M$LOCATION=="Italien"])-1],1)>=0) {"$\\uparrow$"} else {"$\\downarrow$"}`
**Frankreich** | `r paste(paste0(month(sel_M$Time[sel_M$LOCATION=="Frankreich"][length(sel_M$Time[sel_M$LOCATION=="Frankreich"])],label=TRUE),":"), round(sel_M$ObsValue[sel_M$LOCATION=="Frankreich"][length(sel_M$ObsValue[sel_M$LOCATION=="Frankreich"])],1))` | `r if (round(sel_M$ObsValue[sel_M$LOCATION=="Frankreich"][length(sel_M$ObsValue[sel_M$LOCATION=="Frankreich"])]-sel_M$ObsValue[sel_M$LOCATION=="Frankreich"][length(sel_M$ObsValue[sel_M$LOCATION=="Frankreich"])-1],1)>=0){paste0("+", round(sel_M$ObsValue[sel_M$LOCATION=="Frankreich"][length(sel_M$ObsValue[sel_M$LOCATION=="Frankreich"])]-sel_M$ObsValue[sel_M$LOCATION=="Frankreich"][length(sel_M$ObsValue[sel_M$LOCATION=="Frankreich"])-1],1))} else {round(sel_M$ObsValue[sel_M$LOCATION=="Frankreich"][length(sel_M$ObsValue[sel_M$LOCATION=="Frankreich"])]-sel_M$ObsValue[sel_M$LOCATION=="Frankreich"][length(sel_M$ObsValue[sel_M$LOCATION=="Frankreich"])-1],1)}` | `r if (round(sel_M$ObsValue[sel_M$LOCATION=="Frankreich"][length(sel_M$ObsValue[sel_M$LOCATION=="Frankreich"])]-sel_M$ObsValue[sel_M$LOCATION=="Frankreich"][length(sel_M$ObsValue[sel_M$LOCATION=="Frankreich"])-1],1)>=0) {"$\\uparrow$"} else {"$\\downarrow$"}`
**Österreich** | `r paste(paste0(month(sel_M$Time[sel_M$LOCATION=="Österreich"][length(sel_M$Time[sel_M$LOCATION=="Österreich"])],label=TRUE),":"), round(sel_M$ObsValue[sel_M$LOCATION=="Österreich"][length(sel_M$ObsValue[sel_M$LOCATION=="Österreich"])],1))` | `r if (round(sel_M$ObsValue[sel_M$LOCATION=="Österreich"][length(sel_M$ObsValue[sel_M$LOCATION=="Österreich"])]-sel_M$ObsValue[sel_M$LOCATION=="Österreich"][length(sel_M$ObsValue[sel_M$LOCATION=="Österreich"])-1],1)>=0){paste0("+", round(sel_M$ObsValue[sel_M$LOCATION=="Österreich"][length(sel_M$ObsValue[sel_M$LOCATION=="Österreich"])]-sel_M$ObsValue[sel_M$LOCATION=="Österreich"][length(sel_M$ObsValue[sel_M$LOCATION=="Österreich"])-1],1))} else {round(sel_M$ObsValue[sel_M$LOCATION=="Österreich"][length(sel_M$ObsValue[sel_M$LOCATION=="Österreich"])]-sel_M$ObsValue[sel_M$LOCATION=="Österreich"][length(sel_M$ObsValue[sel_M$LOCATION=="Österreich"])-1],1)}` | `r if (round(sel_M$ObsValue[sel_M$LOCATION=="Österreich"][length(sel_M$ObsValue[sel_M$LOCATION=="Österreich"])]-sel_M$ObsValue[sel_M$LOCATION=="Österreich"][length(sel_M$ObsValue[sel_M$LOCATION=="Österreich"])-1],1)>=0) {"$\\uparrow$"} else {"$\\downarrow$"}`
**EU-27** | `r paste(paste0(month(sel_M$Time[sel_M$LOCATION=="EU-27"][length(sel_M$Time[sel_M$LOCATION=="EU-27"])],label=TRUE),":"), round(sel_M$ObsValue[sel_M$LOCATION=="EU-27"][length(sel_M$ObsValue[sel_M$LOCATION=="EU-27"])],1))` |  `r if (round(sel_M$ObsValue[sel_M$LOCATION=="EU-27"][length(sel_M$ObsValue[sel_M$LOCATION=="EU-27"])]-sel_M$ObsValue[sel_M$LOCATION=="EU-27"][length(sel_M$ObsValue[sel_M$LOCATION=="EU-27"])-1],1)>=0){paste0("+", round(sel_M$ObsValue[sel_M$LOCATION=="EU-27"][length(sel_M$ObsValue[sel_M$LOCATION=="EU-27"])]-sel_M$ObsValue[sel_M$LOCATION=="EU-27"][length(sel_M$ObsValue[sel_M$LOCATION=="EU-27"])-1],1))} else {round(sel_M$ObsValue[sel_M$LOCATION=="EU-27"][length(sel_M$ObsValue[sel_M$LOCATION=="EU-27"])]-sel_M$ObsValue[sel_M$LOCATION=="EU-27"][length(sel_M$ObsValue[sel_M$LOCATION=="EU-27"])-1],1)}` | `r if (round(sel_M$ObsValue[sel_M$LOCATION=="EU-27"][length(sel_M$ObsValue[sel_M$LOCATION=="EU-27"])]-sel_M$ObsValue[sel_M$LOCATION=="EU-27"][length(sel_M$ObsValue[sel_M$LOCATION=="EU-27"])-1],1)>=0) {"$\\uparrow$"} else {"$\\downarrow$"}`
**USA** | `r paste(paste0(month(sel_M$Time[sel_M$LOCATION=="USA"][length(sel_M$Time[sel_M$LOCATION=="USA"])],label=TRUE),":"), round(sel_M$ObsValue[sel_M$LOCATION=="USA"][length(sel_M$ObsValue[sel_M$LOCATION=="USA"])],1))` | `r if (round(sel_M$ObsValue[sel_M$LOCATION=="USA"][length(sel_M$ObsValue[sel_M$LOCATION=="USA"])]-sel_M$ObsValue[sel_M$LOCATION=="USA"][length(sel_M$ObsValue[sel_M$LOCATION=="USA"])-1],1)>=0){paste0("+", round(sel_M$ObsValue[sel_M$LOCATION=="USA"][length(sel_M$ObsValue[sel_M$LOCATION=="USA"])]-sel_M$ObsValue[sel_M$LOCATION=="USA"][length(sel_M$ObsValue[sel_M$LOCATION=="USA"])-1],1))} else {round(sel_M$ObsValue[sel_M$LOCATION=="USA"][length(sel_M$ObsValue[sel_M$LOCATION=="USA"])]-sel_M$ObsValue[sel_M$LOCATION=="USA"][length(sel_M$ObsValue[sel_M$LOCATION=="USA"])-1],1)}` | `r if (round(sel_M$ObsValue[sel_M$LOCATION=="USA"][length(sel_M$ObsValue[sel_M$LOCATION=="USA"])]-sel_M$ObsValue[sel_M$LOCATION=="USA"][length(sel_M$ObsValue[sel_M$LOCATION=="USA"])-1],1)>=0) {"$\\uparrow$"} else {"$\\downarrow$"}`
Table: Inflationsraten der Nachbarländer und der beiden Wirtschaftsräume EU-27 und USA. Quelle: OECD

```{r, echo=FALSE, results='asis'}
cat("\\twocolumn")

```
\thispagestyle{fancy}

# Einschätzung

Zu hohe Teuerungsraten sind ökonomisch schädlich und können zu sozialen und politischen Verwerfungen führen. Im Mai 2022 lagen raten in den USA bei 8.6 Prozent, in Deutschland bei 7.9 Prozent und in der EU-27 bei 8.8 Prozent. Dagegen war rate in der Schweiz mit 2.9 Prozent (vgl. Abbildung \ref{Inf_M}) vergleichsweise moderat. Sie lag jedoch auch hierzulande über dem oberen Rand des Zielbandes der Schweizerischen Nationalbank (SNB). Am 16. Juni intervenierte die SNB mit einem überraschend hohen Zinsschritt von 0.5 Punkten zur Bekämpfung der Teuerung.   

\begin{figure}[H] \centering
\includegraphics[trim={0 1cm 0 1cm},clip]{~/Repos/Inflation/graphics/infl_country_M.pdf}
\caption{Verlauf der Inflationsraten in der Schweiz, in Deutschland, im Durchschnitt der EU-27-Länder und in den USA auf monatlicher Basis von 2010 bis 2022. Quelle: OECD }
\label{Inf_M}
\end{figure}

\begin{figure}[H] \centering
\includegraphics[trim={0 0cm 0 3.5cm },clip]{~/Repos/Inflation/graphics/MAP_Inflation_EU_202204.pdf}
\caption{Erwerbslosenquoten von Personen im Alter von 15 und mehr Jahren}
\label{EL_15+}
\end{figure}

Im September wurde die Trendwende der Inflation in der Schweiz ist fürs Erste erreicht. Dies im Unterschied zu vielen anderen europäischen Ländern. So lag die die Inflation im September etwa in Deutschland bei 10 Prozent, ein Wert so hoch wie seit 70 Jahren nicht mehr. \textcolor{red}{askfj}

Zur rückläufigen #Inflation trug die SNB mit ihrer strafferen #Geldpolitik einen wesentlichen Teil bei. Noch ist es jedoch zu früh, um Entwarnung zu geben. Nach wie vor besteht die Gefahr, dass die #Inflation in den kommenden Monaten wieder ansteigt. Unabhängig davon zeigt sich, dass die vergleichsweise tiefe #Inflation für die Schweiz ein zentraler #Standortvorteil ist.

```{r, echo=FALSE, results='asis'}
cat("\\onecolumn")
```

\begin{figure}[H] \centering
\includegraphics[trim={3.0cm 0cm 0 0cm},clip,width=3.8\textwidth]{~/Repos/Inflation/graphics/infl_country_M_wrap.pdf}
\caption{Die aktuellsten verfügbaren Datenpunkte sind aus dem Monat `r format(max(data_ends$Time),"%B")`. Quelle: OECD }
\label{Inf_M_W}
\end{figure}

# Literatur

